ACORDAO-COMPLETO-2574313

ACÓRDÃO 1173/2023 ATA 3/2023 - PRIMEIRA CÂMARA

VISTO, relatado e discutido este processo de tomada de contas especial instaurada pelo Ministério do Turismo - MTur contra a Fundação Comissão de Turismo Integrado do Nordeste e seu ex-secretário-executivo, Roberto José Marques Pereira, ante a ausência de comprovação da aplicação regular dos recursos repassados por meio do Convênio 618/2009 (Siafi 703.943) , cujo objeto foi a realização do evento denominado "Revivendo o São João de Panelas - 2009".
ACORDAM os ministros do Tribunal de Contas da União, reunidos em sessão da Primeira Câmara, ante as razões expostas pelo Relator, com fundamento nos arts. 2º, 5º, inciso II, c/c os §§ 1º e 2º, e 11 da Resolução-TCU 344/2022, em:
9.1. reconhecer a prescrição das pretensões punitiva e de ressarcimento deste Tribunal e arquivar o processo;
9.2. encaminhar cópia desta deliberação ao Ministério do Turismo e ao responsável.

Tomada de contas especial instaurada pelo Ministério do Turismo ante a falta de comprovação da aplicação regular dos recursos repassados por meio de convênio destinado à realização do evento "Revivendo o São João de Panelas - 2009".

Primeira Câmara

Ministério do Turismo

3. Responsáveis: Fundação Comissão de Turismo Integrado do Nordeste (01.066.905/0001-27); Roberto José Marques Pereira (XXX.367.694-XX)

13.1. Ministros presentes: Benjamin Zymler (na Presidência) e Jorge Oliveira (Relator).
13.2. Ministros-Substitutos convocados: Augusto Sherman Cavalcanti e Weder de Oliveira.

JORGE OLIVEIRA

Trata-se de tomada de contas especial instaurada pelo Ministério do Turismo - MTur contra a Fundação Comissão de Turismo Integrado do Nordeste e seu ex-secretário-executivo, Roberto José Marques Pereira, ante a ausência de comprovação da aplicação regular dos recursos repassados por meio do Convênio 618/2009 (Siafi 703.943) , cujo objeto foi a realização do evento denominado "Revivendo o São João de Panelas - 2009".
2.	A análise da matéria ficou a cargo da Secretaria de Controle Externo de Tomada de Contas Especial - denominada, atualmente, Unidade de Auditoria Especializada em Tomada de Contas Especial, que aprovou a instrução inserta à peça 91, a seguir transcrita: 
"INTRODUÇÃO
Examina-se tomada de contas especial (TCE) instaurada pelo Ministério do Turismo (MTur) em desfavor da Fundação Comissão de Turismo Integrado do Nordeste (CNPJ: 01.066.905/0001-27) e Roberto Jose Marques Pereira (CPF: XXX.367.694-XX) , motivada pela não comprovação da regular aplicação dos recursos repassados por meio do Convênio 00618/2009 (peça 5) , Siafi 703943, tendo por objeto o evento denominado 'Revivendo o São João de Panelas - 2009'.
HISTÓRICO
Em 27/3/2019, com fundamento na IN/TCU 71/2012, alterada pela IN/TCU 76/2016 e DN/TCU 155/2016, o dirigente do Ministério do Turismo autorizou a instauração da tomada de contas especial (peça 42) . O processo foi registrado no sistema e-TCE como número 4349/2019.
O Convênio 00618/2009, Siafi 703943, foi firmado no valor de R$ 223.000,00, sendo R$ 200.000,00 à conta do concedente e R$ 23.000,00 referentes à contrapartida do convenente. Teve vigência de 3/7/2009 a 30/8/2009, com prazo para apresentação da prestação de contas em 30/9/2009.
Os repasses efetivos da União, totalizando R$ 200.000,00 (peça 7) , foram depositados na conta específica em 24/7/2009 (peça 19) , havendo a restituição de R$ 500,00 em 12/11/2009 (peça 17, p. 6) .
A prestação de contas e complementações enviadas foram analisadas por meio dos documentos constantes nas peças 21, 26, 33 e 35.
O fundamento para a instauração da TCE, conforme consignado na matriz de responsabilização elaborada pelo tomador de contas, foi a constatação da seguinte irregularidade:
- Não comprovação da execução física e/ou financeira do objeto do convênio.
Os responsáveis arrolados na fase interna foram devidamente comunicados e, diante da insuficiência das justificativas para elidir a irregularidade e da não devolução dos recursos, instaurou-se a tomada de contas especial.
No relatório (peça 50) , o tomador de contas concluiu que o prejuízo importaria no valor original de R$ 170.352,02, imputando-se a responsabilidade a Fundação Comissão de Turismo Integrado do Nordeste, na condição de contratado e Roberto Jose Marques Pereira, Secretário Executivo, no período de 3/7/2009 a 30/8/2009, na condição de gestor dos recursos.
Em 26/8/2020, a Controladoria-Geral da União emitiu o relatório de auditoria (peça 52) , em concordância com o relatório do tomador de contas. O certificado de auditoria e o parecer do dirigente do órgão de controle interno concluíram pela irregularidade das presentes contas (peças 53e54) .
Em 3/9/2020, o ministro responsável pela área atestou haver tomado conhecimento das conclusões contidas no relatório e certificado de auditoria, bem como do parecer conclusivo do dirigente do órgão de controle interno, manifestando-se pela irregularidade das contas e determinando o encaminhamento do processo ao Tribunal de Contas da União (peça 55) .
Na instrução inicial (peça 61) , analisando-se os documentos nos autos, concluiu-se pela necessidade de realização de citação para as seguintes irregularidades: 
Irregularidade 1: não comprovação da execução física do objeto do convênio.
Evidências da irregularidade: documentos técnicos presentes nas peças 21, 26 e 33.
Normas infringidas: Art. 37, caput, c/c o art. 70, parágrafo único, da Constituição Federal de 1988; art. 93, do Decreto-lei 200, de 25 de fevereiro de 1967; art. 50, §3º, da Portaria Interministerial 127/2008, e Termo do Convênio, cláusula décima terceira, parágrafo segundo, alíneas 'h', 'i', 'j' e 'k'.
Débitos relacionados aos responsáveis Fundação Comissão de Turismo Integrado do Nordeste (CNPJ: 01.066.905/0001-27) e Roberto Jose Marques Pereira (CPF: XXX.367.694-XX) :
	Data de ocorrência
	Valor histórico (R$) 
	Identificador

	24/7/2009
	170.411,00
	D1

	12/11/2009
	500,00
	C1

Cofre credor: Tesouro Nacional.
Responsáveis: Fundação Comissão de Turismo Integrado do Nordeste (CNPJ: 01.066.905/0001-27) e Roberto Jose Marques Pereira (CPF: XXX.367.694-XX) .
	Conduta: não apresentar imagens (fotografias ou filmagens) ou outros elementos que comprovassem a execução física dos itens previstos no plano de trabalho e pagos com recursos do convênio.
	Nexo de causalidade: a ausência de documentos que comprovassem a execução física dos itens previstos no plano de trabalho resultou na presunção de dano ao erário.
	Culpabilidade: não há excludentes de ilicitude, de culpabilidade e de punibilidade; é razoável supor que o responsável tinha consciência da ilicitude de sua conduta; era exigível conduta diversa da praticada, qual seja: comprovar por meio de documentos a efetiva execução de todos os itens previstos no plano de trabalho.
Irregularidade 2: ausência de comprovação de que as empresas que não detinham direitos de exclusividade, contratadas irregularmente por inexigibilidade, pagaram o cachê de bandas ou cantores que realizaram o evento.
Evidências da irregularidade: documentos técnicos presentes nas peças 17, 18, 20 e 35.
Normas infringidas: Art. 70, parágrafo único, da Constituição Federal de 1988; art. 93, do Decreto-lei 200, de 25 de fevereiro de 1967; art. 50, §3º, da Portaria Interministerial 127/2008, Acórdão 96/2008-TCU-Plenário, Acórdão 1435/2017-TCU-Plenário e Termo do Convênio, cláusula terceira, item II, alíneas 'h' e 'jj'.
Débitos relacionados aos responsáveis Fundação Comissão de Turismo Integrado do Nordeste (CNPJ: 01.066.905/0001-27) e Roberto Jose Marques Pereira (CPF: XXX.367.694-XX) :
	Data de ocorrência
	Valor histórico (R$) 
	Identificador

	24/7/2009
	170.411,00
	D1

	12/11/2009
	500,00
	C1

Cofre credor: Tesouro Nacional.
Responsáveis: Fundação Comissão de Turismo Integrado do Nordeste (CNPJ: 01.066.905/0001-27) e Roberto Jose Marques Pereira (CPF: XXX.367.694-XX) .
	Conduta: não apresentar notas fiscais, recibos, documentos bancários ou outros documentos equivalentes emitidos em nome das bandas e cantores e assinados por seus representantes legais ou pelos seus empresários exclusivos, sendo essa representação ou exclusividade registrada em cartório.
	Nexo de causalidade: a não apresentação de notas fiscais, recibos, documentos bancários ou outros documentos equivalentes emitidos em nome das bandas e cantores e assinados por seus representantes legais ou pelos seus empresários exclusivos impediu comprovação do nexo causal entre os recursos federais transferidos e os pagamentos efetuados, visto que não se provou que os valores pagos ao intermediário contratado efetivamente foi repassado as banda e artistas que realizaram shows, resultando em presunção de prejuízo ao erário.
	Culpabilidade: não há excludentes de ilicitude, de culpabilidade e de punibilidade; é razoável supor que o administrador responsável pela pessoa jurídica tinha consciência da ilicitude de sua conduta; era exigível conduta diversa da praticada, qual seja, assegurar que as bandas e cantores que se apresentaram no evento efetivamente receberam o valor dos pagamentos especificados no plano de trabalho.
Em cumprimento ao pronunciamento da unidade (peça 63) , foram efetuadas citações dos responsáveis, nos moldes adiante:
 Fundação Comissão de Turismo Integrado do Nordeste - promovida a citação do responsável, conforme delineado adiante:
	Comunicação: Ofício 66303/2021 - Seproc (peça 67) 
Data da Expedição: 12/1/2022
Data da Ciência: não houve (Mudou-se) (peça 69) 
Observação: Ofício enviado para o endereço do responsável informado na base de dados da Receita Federal do Brasil, custodiada pelo TCU (peça 65) .
	
	Comunicação: Ofício 12491/2022 - Seproc (peça 83) 
Data da Expedição: 6/4/2022
Data da Ciência: 12/4/2022 (peça 84) 
Observação: Ofício enviado para o endereço do responsável informado na base de dados da Receita Federal do Brasil, custodiada pelo TCU (peça 82) .
Fim do prazo para a defesa: 27/4/2022
	
	Comunicação: Edital 0815/2022 - Seproc (peça 87) 
Data da Publicação: 21/6/2022 (peça 88) 
Fim do prazo para a defesa: 6/7/2022
	
 Roberto Jose Marques Pereira - promovida a citação do responsável, conforme delineado adiante:
	Comunicação: Ofício 66302/2021 - Seproc (peça 66) 
Data da Expedição: 12/1/2022
Data da Ciência: 14/1/2022 (peça 68) 
Observação: Ofício enviado para o endereço do responsável informado na base de dados da Receita Federal do Brasil, custodiada pelo TCU (peça 65) .
Fim do prazo para a defesa: 29/1/2022
	
	Comunicação: Ofício 5038/2022 - Seproc (peça 80) 
Data da Expedição: 9/3/2022
Data da Ciência: 12/3/2022 (peça 81) 
Observação: Ofício enviado para o endereço do responsável informado na base de dados da Receita Federal do Brasil, custodiada pelo TCU (peça 79) .
	
Conforme Despacho de Conclusão das Comunicações Processuais (peça 90) , as providências inerentes às comunicações processuais foram concluídas.
Transcorrido o prazo regimental, a Fundação Comissão de Turismo Integrado do Nordeste não se manifestou, devendo ser considerada revel, nos termos do art. 12, § 3º, da Lei 8.443/1992. De seu turno, o responsável Roberto Jose Marques Pereira apresentou suas alegações de defesa, objeto de exame adiante, na seção Exame Técnico.
ANÁLISE DOS PRESSUPOSTOS DE PROCEDIBILIDADE DA IN/TCU 71/2012
Avaliação de Viabilidade do Exercício do Contraditório e Ampla Defesa
Verifica-se que não houve o transcurso de mais de dez anos desde o fato gerador sem que tenha havido a notificação dos responsáveis pela autoridade administrativa federal competente (art. 6º, inciso II, c/c art. 19 da IN/TCU 71/2012, modificada pela IN/TCU 76/2016) , uma vez que o fato gerador da irregularidade sancionada ocorreu em 30/9/2009, prazo para apresentação da prestação de contas, e os responsáveis foram notificados sobre as irregularidades pela autoridade administrativa competente conforme segue:
	- Fundação Comissão de Turismo Integrado do Nordeste, por meio do edital acostado à peça 39, publicado em 7/2/2019.
	- Roberto Jose Marques Pereira, por meio do ofício acostado à peça 40, recebido em 2/1/2019, conforme AR (peça 41) .
Valor de Constituição da TCE 	
Verifica-se, ainda, que o valor atualizado do débito apurado (sem juros) em 1/1/2017 é de R$ 273.577,25, portanto superior ao limite mínimo de R$ 100.000,00, na forma estabelecida conforme os arts. 6º, inciso I, e 19 da IN/TCU 71/2012, modificada pela IN/TCU 76/2016. 
OUTROS PROCESSOS/DÉBITOS NOS SISTEMAS DO TCU COM OS MESMOS RESPONSÁVEIS
Informa-se que foram encontrados processos no Tribunal com os mesmos responsáveis:
	Responsável
	Processo

	Fundação Comissão de Turismo Integrado do Nordeste
	Processo 002.300/2020-6 [TCE, aberto, 'TCE instaurada pelo (a) Ministério do Turismo em razão da não comprovação da regular aplicação dos recursos repassados pela União, Convênio 00937/2009, Siafi/Siconv 704674, que teve como objeto Pernambuco Conhece Pernambuco (nº da TCE no sistema: 1698/2019) ']
Processo 002.333/2020-1 [TCE, aberto, 'TCE instaurada em razão da não comprovação da regular aplicação dos recursos repassados pela União, Convênio 01353/2009, firmado com o/a Ministério do Turismo, Siafi/Siconv 715857, que teve como objeto Mostra Musical - Histórias No Frevo (nº da TCE no sistema: 2021/2018) ']
Processo 031.891/2015-2 [TCE, aberto, 'TCE instaurada por meio do Processo 72031.000549/2015-32 em função de dano apurado no âmbito do Convênio n 1045/2009, que tem por objeto a execução do projeto 'Samba Recife', firmado entre o Ministério do Turismo e a Fundação Comissão de Turismo Integrado do Nordeste']
Processo 005.011/2016-7 [TCE, encerrado, 'TCE instaurada por meio do Processo 72031.006270/2014-81, em função de dano apurado no âmbito do Convênio n. 703785/2009, firmado entre o Ministério do Turismo e a Fundação Comissão de Turismo Integrado do Nordeste, que tem por objeto: 'São João nos municípios de Jupí, Ipubí, Ipirajuba, Parnamirim, São João, Cupira, Belém de Maria, Palmeirina, Panelas e Jucati, no Estado de Pernambuco'']

	Roberto Jose Marques Pereira
	Processo 002.300/2020-6 [TCE, aberto, 'TCE instaurada pelo (a) Ministério do Turismo em razão da não comprovação da regular aplicação dos recursos repassados pela União, Convênio 00937/2009, Siafi/Siconv 704674, que teve como objeto Pernambuco Conhece Pernambuco (nº da TCE no sistema: 1698/2019) ']
Processo 002.333/2020-1 [TCE, aberto, 'TCE instaurada pelo (a) Ministério do Turismo em razão da não comprovação da regular aplicação dos recursos repassados pela União, Convênio 01353/2009, Siafi/Siconv 715857, que teve como objeto Mostra Musical - Histórias No Frevo (nº da TCE no sistema: 2021/2018) ']
Processo 031.891/2015-2 [TCE, aberto, 'TCE instaurada por meio do Processo 72031.000549/2015-32 em função de dano apurado no âmbito do Convênio n 1045/2009, que tem por objeto a execução do projeto 'Samba Recife', firmado entre o Ministério do Turismo e a Fundação Comissão de Turismo Integrado do Nordeste']
Processo 005.011/2016-7 [TCE, encerrado, 'TCE instaurada por meio do Processo 72031.006270/2014-81, em função de dano apurado no âmbito do Convênio n. 703785/2009, firmado entre o Ministério do Turismo e a Fundação Comissão de Turismo Integrado do Nordeste, que tem por objeto: 'São João nos municípios de Jupí, Ipubí, Ipirajuba, Parnamirim, São João, Cupira, Belém de Maria, Palmeirina, Panelas e Jucati, no Estado de Pernambuco'']

Informa-se que foram encontrados débitos imputáveis aos responsáveis em outras TCEs registradas no sistema e-TCE:
	Responsável
	TCE

	Fundação Comissão de Turismo Integrado do Nordeste
	1593/2021 (R$ 429.815,45) - Aguardando manifestação do controle interno
1978/2018 (R$ 299.466,00) - Aguardando ajustes do instaurador

	Roberto Jose Marques Pereira
	1593/2021 (R$ 429.815,45) - Aguardando manifestação do controle interno
1978/2018 (R$ 299.466,00) - Aguardando ajustes do instaurador

A tomada de contas especial está, assim, devidamente constituída e em condição de ser instruída.
EXAME TÉCNICO
Alegações de defesa - Roberto Jose Marques Pereira
As alegações de defesa apresentadas pelo responsável Roberto Jose Marques Pereira (peças 86 e 89) estão a seguir sumarizadas e examinadas.
Preliminar: Arguição de prescrição
A argumentação trazida assevera a ocorrência da prescrição em relação às ocorrências presentes nos autos, uma vez que sua citação foi determinada em 23/11/2021, após o transcurso de aproximados 12 anos após a execução do convênio. 
Assim, invocando o entendimento firmado pelo Supremo Tribunal Federal por intermédio do RE 636.886 e outros precedentes jurisprudências do egrégio STF, defende a ocorrência da prescrição qüinqüenal no caso presente.
Exame
De fato, o Supremo Tribunal Federal - STF, no Recurso Extraordinário - RE 636.886, fixou a tese, com repercussão geral reconhecida, de que 'é prescritível a pretensão de ressarcimento ao erário fundada em decisão de Tribunal de Contas' (Tema 899) . Em que pese o questionamento acerca da abrangência da tese ali firmada, confirmada em embargos declaratórios julgados em agosto de 2021, no sentido de que se circunscreveria apenas ao processo de execução da condenação imposta pelo TCU (ou seja, inaplicável à pretensão de ressarcimento exercida no processo 'conhecimento' da TCE) , verifica-se que o STF, por meio de decisões prolatadas pelas suas duas turmas, tem decidido de forma reiterada que se aplica o prazo prescricional de 5 anos previsto na Lei 9.873/1999 às pretensões sancionatória e ressarcitória a cargo do Tribunal de Contas da União.
Seja por aplicação direta ou por analogia, a orientação sufragada é no sentido de que o prazo de 5 anos é compatível com a tese de que a ação e a execução prescrevem no mesmo prazo (Súmula 150 do STF) , bem como com o fato de que a Lei 9.873/1999, regulamentadora do exercício de ação punitiva pela Administração Pública Federal, direta e indireta, regeria integralmente a prescrição no âmbito do TCU. Quanto a este último aspecto, o Ministro Luís Roberto Barroso, no voto exarado no julgamento do MS 32.201, embora tenha advertido que a atuação do TCU, em sua acepção clássica, não se qualifica como exercício do poder de polícia, ressaltou que a Lei 9.873/1999 assumiria vocação regulatória geral da prescrição do exercício da competência sancionadora da Administração Pública, sendo sua disciplina aplicável a qualquer ação punitiva da Administração Pública Federal, exceto àquelas esferas em que exista regulamentação específica. Ademais, em virtude da autonomia científica do Direito Administrativo, não haveria razão plausível para suprimir a omissão da Lei Orgânica do Tribunal de Contas da União, no tocante ao estabelecimento de um prazo prescricional próprio, valendo-se das normas de direito civil, e não das de direito administrativo.
Menciona-se alguns julgados que evidenciam o entendimento predominante do STF:
Ementa: AGRAVO REGIMENTAL EM MANDADO DE SEGURANÇA. TOMADA DE CONTAS ESPECIAL. TRIBUNAL DE CONTAS DA UNIÃO. CONDENAÇÃO A RESSARCIMENTO AO ERÁRIO. PRESCRIÇÃO. MARCO INTERRUPTIVO. ART. 2°, II, DA LEI 9.873/1999. ATO INEQUÍVOCO DE APURAÇÃO DO FATO. DISCUSSÃO. DIREITO LÍQUIDO E CERTO. DEMONSTRAÇÃO. INOCORRÊNCIA. SUBSISTÊNCIA DA DECISÃO AGRAVADA. AGRAVO A QUE SE NEGA PROVIMENTO. I - As razões do agravo regimental são inaptas para desconstituir os fundamentos da decisão agravada, que, por isso, se mantêm hígidos. II - Aplicando-se a regulamentação da Lei 9.873/1999 ao caso concreto, observa-se que a pretensão sancionatória do TCU, em relação aos atos praticados pelo impetrante, levando-se em consideração a ocorrência de 5 causas interruptivas da prescrição, não teria sido fulminada pelo decurso do tempo. III - A pretensão do recorrente, fundada na discussão sobre os fatos apontados como marcos interruptivos da prescrição da pretensão punitiva da Administração Pública, refoge aos estreitos limites do mandamus, ante a ausência de liquidez e certeza do direito pleiteado. IV - Agravo regimental a que se nega provimento.MS 36067 ED-AgR. Órgão julgador: Segunda Turma. Relator (a) : Min. RICARDO LEWANDOWSKI. Julgamento: 18/10/2019.
Ementa: AGRAVO REGIMENTAL EM RECLAMAÇÃO. TRIBUNAL DE CONTAS DA UNIÃO. TOMADA DE CONTA ESPECIAL. PRESCRIÇÃO DA PRETENSÃO PUNITIVA. RECONHECIDA EM DECISÃO DO SUPREMO TRIBUNAL FEDERAL. PRESCRITIBILIDADE DO RESSARCIMENTO AO ERÁRIO FUNDADA EM DECISÃO DE TRIBUNAL DE CONTAS. AÇÃO DE IMPROBIDADE ADMINISTRATIVA COM PEDIDO DE RESSARCIMENTO JÁ EM CURSO. AGRAVO REGIMENTAL A QUE SE NEGA PROVIMENTO. I - O acórdão do TCU determinou a formação de processo administrativo para avaliarem, efetivamente, a eventual responsabilização do agravado para o ressarcimento do dano ao erário, contrariando, assim, autoridade desta Corte no MS 35.512/DF, uma vez que houve a concessão da segurança para declarar a ocorrência da prescrição da pretensão punitiva do TCU em relação às infrações imputadas a ele, destacando-se que a União poderia perseguir os valores referentes ao ressarcimento dos danos na esfera judicial. II - Agravo regimental a que se nega provimento. (Rcl 39497 AgR. Órgão julgador: Segunda Turma. Relator (a) : Min. RICARDO LEWANDOWSKI. Julgamento: 10/10/2020) 
Ementa: MANDADO DE SEGURANÇA. DIREITO ADMINISTRATIVO. TRIBUNAL DE CONTAS DA UNIÃO. SERVIDOR DA SECRETARIA DE SAÚDE DO ESTADO DO ACRE. FISCALIZAÇÃO OMISSA E DEFICIENTE NA EXECUÇÃO DE DOIS CONVÊNIOS FIRMADOS ENTRE A SECRETARIA ESTADUAL E O MINISTÉRIO DA SAÚDE. APLICAÇÃO DE MULTA. ARTS. 28, II, E 58, II, DA LEI 8.443/1992. ART. 268, II, DO REGIMENTO INTERNO DO TCU. PRESCRIÇÃO DA PRETENSÃO SANCIONATÓRIA. OCORRÊNCIA. APLICAÇÃO DA LEI 9.873/1999. PRECEDENTES DESTE STF. MEDIDA LIMINAR DEFERIDA E RATIFICADA NO EXAME DE MÉRITO. SEGURANÇA CONCEDIDA PARA AFASTAR A MULTA APLICADA. 1. A prescrição da pretensão punitiva do TCU é regulada pela Lei 9.873/1999, descabendo a aplicação do prazo decenal previsto na legislação civil (art. 205 do Código Civil) . Ao revés, incide o prazo quinquenal previsto na Lei 9.873/1999 (MS 32201, Rel. Min. Roberto Barroso, PRIMEIRA TURMA, DJe 7/8/2017; MS 35.512-AgR, Rel. Min. Ricardo Lewandowski, SEGUNDA TURMA, DJe 21/6/2019) . 2. In casu, na linha do parecer apresentado pelo Ministério Público Federal e da decisão liminar de minha lavra, é inequívoca a superação do prazo prescricional quinquenal. Os ilícitos apontados pela Corte de Contas ocorreram em julho de 2006, tendo o processo de auditoria sido instaurado em 9/10/2006. A ordem de citação do responsável para a audiência, por sua vez, ocorreu em 25/6/2007. Entretanto, a decisão condenatória recorrível foi exarada somente em 31/5/2016, data da prolação do Acórdão 3513/2016-TCU-Primeira Câmara. 3. Ex positis, CONCEDO A SEGURANÇA unicamente para afastar a sanção de multa aplicada ao impetrante, nos autos da Tomada de Contas Processo 023.288/2006-0, máxime da ocorrência de prescrição da pretensão punitiva do Tribunal de Contas da União. MS 35940. (Órgão julgador: Primeira Turma. Relator (a) : Min. LUIZ FUX. Julgamento: 16/06/2020) .
Essa orientação também foi seguida nas seguintes decisões monocráticas: MS 36.127-MC/DF e MS 35.940-MC/DF, Rel. Min. Luiz Fux; MS 35.294, MS 35.539/DF e MS 35.971-TP/DF, Rel. Min. Marco Aurélio; MS 34.256 MC/DF, MS 36.054-MC e MS 36.067-MC/DF, Rel. Min. Ricardo Lewandowski.
O Supremo Tribunal Federal tem se pronunciado no sentido de reconhecer não só a aplicação da prescrição quinquenal com fulcro na interpretação da Lei 9.873/1999, mas também a incidência dos marcos interruptivos do prazo prescricional consignados na referida lei, tantas vezes quanto presentes os suportes fáticos (MS 32201, Relator: Min. Roberto Barroso) . 
Entendimento que também foi adotado nas seguintes decisões monocráticas: MS 36.054, MS 34.256-MC, MS 35.512 e MS 36.067-MC, todos de relatoria do Min. Ricardo Lewandowski; MS 35.294, MS 35.539 e MS 35.971-TP, todos de relatoria do Min. Marco Aurélio; MS 32.201, Rel. Min. Roberto Barroso, e MS 36.127-MC e MS 35.940-MC, Min. Luiz Fux.
Em relação ao termo inicial da contagem do prazo prescricional, o 'caput' do art. 1º da Lei 9.873/1999 oferece solução que não destoa do modelo adotado pelo TCU no incidente de uniformização de jurisprudência, em que se examinou a prescrição da pretensão punitiva, nos termos do Acórdão 1441/2016-TCU-Plenário (Rel. Min. Benjamin Zymler) , com a adição da particularidade de explicitar o caso de infrações permanentes ou continuadas:
	a) Regra geral: 'data da prática do ato' (o que equivale a 'ocorrência da irregularidade sancionada') ;
	b) Regra especial: 'no caso de infração permanente ou continuada, do dia em que tiver cessado'.
A Lei 9.873/1999, no art. 2º, estabelece as causas interruptivas da prescrição punitiva, consoante abaixo transcrito, já na redação conferida pela Lei 11.941/2009:
Art. 2º Interrompe-se a prescrição da ação punitiva:
I - pela notificação ou citação do indiciado ou acusado, inclusive por meio de edital;
II - por qualquer ato inequívoco, que importe apuração do fato;
III - pela decisão condenatória recorrível.
IV - por qualquer ato inequívoco que importe em manifestação expressa de tentativa de solução conciliatória no âmbito interno da administração pública federal.
O quadro a seguir indica alguns eventos processuais, ocorridos no curso de uma TCE (fase interna e externa) - instaurada em razão de irregularidades na aplicação de recursos da União transferidos a entes subnacionais - que poderiam ser enquadrados nas causas de interrupção da prescrição acima apontadas, sem prejuízo, é claro, de outras ocorrências fáticaselegíveis como marco interruptivo, a depender da forma de proceder de cada entidade ou órgão tomador de contas.
	I - pela notificação ou citação do indiciado ou acusado, inclusive por meio de edital;
	 (i) notificação no âmbito do procedimento administrativo de ressarcimento previamente à instauração da TCE;
 (ii) notificação efetuada pelo órgão tomador de contas acerca da instauração da TCE;
 (iii) ato que ordenar a citação efetuada pelo TCU.
*Data da ciência da notificação ou citação pelos responsáveis ou de publicação do edital no DOU.

	II - por qualquer ato inequívoco, que importe apuração do fato;
* procedimento que evidencie a apuração dos fatos irregulares, com o objetivo quantificar o dano e identificar possíveis responsáveis.
	 (i) relatório de sindicância ou PAD;
 (ii) relatório de apuração de irregularidades referente ao processo administrativo prévio à instauração da TCE;
 (iii) relatórios de fiscalização, pareceres, despachos, informações e memorandos relacionados à apuração dos fatos irregulares;
 (iv) relatório do tomador de contas;
 (v) relatório do controle interno; 
 (vi) termo de instauração ou designação de instauração da TCE;
 (vii) autuação da TCE no TCU; entre outras causas.
*Há quem inclua nesse grupo diligências que comprovam providências do responsável sobre as irregularidades investigadas.

	III - pela decisão condenatória recorrível.
	 (i) Verifica-se apenas no âmbito do TCU com a data da prolação do acórdão condenatório recorrível.

	IV - por qualquer ato inequívoco que importe em manifestação expressa de tentativa de solução conciliatória no âmbito interno da administração pública federal.
	 (i) pedido de parcelamento;
 (ii) pagamento parcial do débito;
 (iii) qualquer manifestação do responsável que demonstre claramente a sua intenção de recolher o débito.

Bem se vê, portanto, que haveria uma multiplicidade de causas de interrupção da prescrição, conforme se depreende do art. 2º da Lei 9.873/1999. Tal exegese encontra respaldo em precedentes do STF, a exemplo do que se decidiu no julgamento do MS 36067 (Rel. Min. Ricardo Lewandowski) , com destaque para trecho do voto em que o Relator reconhece cinco causas de interrupção da prescrição, in verbis:
 (...) Assim, faz-se necessário levar em consideração que, apesar de os fatos objeto da apuração conduzida pela Corte de Contas remontarem aos anos de 1999 e 2000, período no qual o impetrante era Secretário de Saúde municipal, o Tribunal de Contas da União deu prosseguimento à tomada de contas especial por ter constatado a ocorrência de 5 causas interruptivas da prescrição, a saber: a) relatório de auditoria em conjunto realizada pelo Denasus e pela Secretaria Federal de Controle, lavrado em 06/07/2001, sendo este, certamente, um ato inequívoco que importou a apuração do fato (art. 2º, II, da Lei n. 9.873/1999) ; b) instauração de Tomada de Contas Especial pelo FNS, ocorrida em 05/10/2005, sendo este também, certamente, um ato inequívoco que importou a apuração do fato (art. 2º, II, da Lei n. 9.873/1999) ; c) a autuação da presente Tomada de Contas Especial no âmbito do Tribunal de Contas da União, ocorrida em 12/08/2008, sendo este também, certamente, um ato inequívoco que importou a apuração do fato (art. 2º, II, da Lei n. 9.873/1999) ; d) o ato que ordenou a citação do responsável, ora impetrante, ocorrida em 12/07/2010 (art. 2º, I, da Lei n. 9.873/1999) ; e, e) o exercício do poder punitivo ocorrido em 20/06/2012, data da prolação do Acórdão 1563/2012-TCU-Plenário (art. 2º, III, da Lei n. 9.873/1999) .
No caso vertente, tendo como parâmetro a tese firmada pelo STF no RE 636.886, no sentido de que ambas pretensões do TCU, sancionatória e ressarcitória, sujeitam-se ao prazo prescricional de 5 anos previsto na Lei 9.873/1999, considerando, ainda, o sistema prescricional descrito na citada lei, inclusive as causas de suspensão e de interrupção da prescrição, temos os seguinte cronologia dos eventos processuais:
a) 	datas passíveis de serem assinaladas como termo inicial para contagem dos prazos prescricionais: 	
	. 24/7/2009: depósito dos recursos na conta específica do convênio (peça 19) ;
	. 30/9/2009: prazo final para a prestação de contas dos recursos recebidos (peça 5, p. 6) ;
	b) 26/8/2010: notificação enviada ao responsável solicitando documentos complementares (peças 21, 22 e 24) ;
	c) 16/3/2011: notificação sobre as ressalvas presentes na Nota Técnica 479/2011, assinalando o prazo para saneamento (peças 26-28) ;
	d) 3/10/2013: Nota Técnica 1045/2013, glosando os valores correspondentes às atrações artísticas em face da ausência de comprovação das apresentações no evento objeto do convênio (peça 33) ;
	e) 7/2/2019: notificação sobre as ressalvas presentes no Parecer Financeiro 1337/2018 e a glosa de parte do valor repassado, assinalando o prazo para a sua devolução (peças 35 e 37-41) ;
	f) 12/3/2019: despacho determinando a instauração de Tomada de Contas Especial (peça 42) ;
	g) 12/11/2019: Relatório do tomador de contas (peça 50) ;
	h) 26/8/2020: Relatório e Certificado de Auditoria da Controladoria-Geral da União (peças 52 e 53) ;
	i) 2/9/2020: Pronunciamento do Ministro de Estado do Turismo (peça 55) ;
	j) 9/9/2020: Autuação do processo de TCE neste Tribunal (peça 1) ; e
	k) 22/11/2021: Ordem para citação do responsável (peça 63) .
Examinando-se a sequência de eventos processuais enumerados no item anterior, os quais teriam o condão de interromper a prescrição da ação punitiva desta Corte no entender do STF, observa-se que teria transcorrido o prazo prescricional de 5 (cinco) anos entre os eventos 'd' e 'e'. Portanto, tendo em consideração o entendimento do STF, teria sim ocorrido a prescrição da pretensão sancionatória e ressarcitória a cargo do TCU. 
Nada obstante a situação delineada, o caso concreto tratado no RE 636.886 (tema 899 da repercussão geral) diz respeito à fase de execução judicial de deliberação do Tribunal de Contas, tanto assim que, para deslindá-lo, foi necessária a aplicação da Lei 6.830/1980, a Lei de Execuções Fiscais, diploma legal evidentemente inaplicável à fase que antecede a formação do título executivo extrajudicial, caracterizada pela atuação do órgão de controle externo até a prolação do acórdão
Salienta-se que os embargos declaratórios opostos contra a referida decisão do STF foram rejeitados pela maioria da Suprema Corte (Plenário, Sessão Virtual de 13.8.2021 a 20.8.2021) , confirmando, portanto, a abrangência da deliberação prolatada na fixação do tema 899, razão por que se deve adotar a orientação prevalente no TCU, no sentido de que a matéria ali tratada alcançaria tão somente a fase judicial de cobrança do título extrajudicial, não atingindo os processos de controle externo, mantendo-se, desse modo, a interpretação adotada pela Suprema Corte, em 2008, no Mandado de Segurança - MS 26.210, oportunidade em que foi definida a tese da imprescritibilidade das ações de ressarcimento ao erário:
A suspensão pelo STF das demandas nas quais esteja em questão a prescritibilidade da pretensão de ressarcimento ao erário com base em decisão de tribunal de contas (RE 636.886/STF) alcança tão somente a fase judicial de cobrança do título extrajudicial, não atingindo os processos de controle externo em trâmite. Até julgamento definitivo em contrário pelo STF, permanece o entendimento do TCU acerca da imprescritibilidade das pretensões de ressarcimento decorrentes de tomadas de contas especiais. (Acórdão 1267/2019-TCU-Plenário, Relator Ministro Aroldo Cedraz) 
A suspensão pelo STF das demandas nas quais esteja em questão a prescritibilidade da pretensão de ressarcimento ao erário com base em decisão de tribunal de contas (RE 636.886/STF) alcança tão somente a fase judicial de cobrança do título extrajudicial, não atingindo os processos de controle externo em trâmite. Até julgamento definitivo em contrário pelo STF, permanecem imprescritíveis as pretensões de ressarcimento decorrentes de tomadas de contas especiais. (Acórdão 7930/2018-TCU-Segunda Câmara, Relatora Ministra Ana Arraes) .
Por outro lado, especificamente no que tange à prescrição da pretensão punitiva, verifica-se que o Acórdão 1441/2016-TCU-Plenário, da relatoria do Ministro Benjamin Zymler, uniformizou a jurisprudência acerca dessa questão, subordinando mencionada prescrição ao prazo prescricional geral indicado no art. 205, do Código Civil, que é de dez anos, contado da data de ocorrência da irregularidade sancionada, nos termos do art. 189, do Código Civil, sendo este prazo interrompido pelo ato que ordenar a citação, a audiência ou a oitiva do responsável.
No caso presente, verifica-se que houve a prescrição da pretensão punitiva por parte deste Tribunal, uma vez que a irregularidade sancionada se deu em 30/9/2009, prazo final para a prestação de contas dos recursos recebidos, tendo o ato de ordenação da citação ocorrido em 22/11/2021 (peça 63) , em prazo superior a dez anos.
Portanto, verificou-se que se configurou a prescrição em relação à competência sancionatória deste Tribunal, não tendo sido, entretanto, evidenciada em relação ao ressarcimento de eventuais danos ao erário.
Preliminar: Violação aos princípios do contraditório e da ampla defesa
Sustenta que houve a violação do devido processo legal e ao contraditório, uma vez que não houve a descrição pormenorizada da imputação que lhe foi atribuída, bem como diante da impossibilidade de produção de provas após o transcurso de mais de 12 anos entre a realização do evento e a citação que lhe foi endereçada.
Exame
Pontua-se, inicialmente, que a alegação da impossibilidade de produção de provas vem desacompanhada de qualquer outro elemento de convencimento. Nesse sentido, menciona-se: 
Cabe ao responsável o ônus de comprovar o eventual impedimento à plenitude do exercício de defesa ou mesmo dificuldade em sua realização, em decorrência de grande transcurso de tempo entre a ocorrência dos fatos e a citação. (Acórdão 443/2018-TCU-Plenário, Relator Ministro José Mucio Monteiro) 
O longo transcurso de tempo entre a ocorrência do ato irregular e a citação não é razão suficiente, por si só, para o arquivamento da tomada de contas especial, sem exame de mérito. É preciso que, além disso, fique demonstrado efetivo prejuízo à ampla defesa. (Acórdão 25/2022-TCU-Primeira Câmara, Relator Ministro Augusto Sherman) 
De outro lado, vê-se também que as irregularidades e as condutas perpetradas pelo responsável estão suficientemente delineadas na instrução inicial (peça 61) , em parte aqui transcritas (itens 12-13) , não deixando margem à qualquer obscuridade e permitindo o claro entendimento por parte da pessoa de inteligência mediana relativamente à matéria aqui tratada.
Dessa forma, não devem prosperar as presentes alegações.
Preliminar: Ausência de legitimidade para representação da Fundação
Assevera a ausência de pressupostos para sua responsabilização diante de sua ilegitimidade passiva:
à época dos fatos, o Requerido NÃO integrava a Diretoria da Fundação CTI, figurando como mero 'SECRETÁRIO EXECUTIVO'. Registre-se, ainda, que o Secretário Executivo NÃO tinha poderes de representação legal da Fundação, podendo, apenas e tão somente, 'assinar contratos e convênios' pela CTI-NE, por meio de outorga de poderes específicos por parte do Presidente (através de procuração!) .
Ainda que: 
a execução do Convênio em questão, bem como as ordens de pagamento respectivas, era de atribuição conjunta da Presidência com outro integrante da CTI-NE. Assevere-se, outrossim, que a execução do referido Convênio foi confiada pela Presidência da CTI-NE ao Gerente Operacional MARCOS POMPEU DE SOUZA BRASIL - Fiscal de Contrato e ordenador de despesas.
Especificamente no que concerne à ordem de pagamento referente aos serviços objeto de impugnação nos autos - que se afigura como suposto fato gerador do 'dano ao erário' (R$ 190.000,00) -, resta demonstrado, pois, que figuram como ordenadores de despesas a Funcionária Vilma Ribeiro - Coordenadora Administrativa e Financeira - e o Gerente Operacional MARCOS POMPEU DE SOUZA BRASIL - Doc. 17 - fls. 3 e 4:
 (...) 
Em síntese, o Requerido, Secretário Executivo, mediante outorga de poderes por parte da Presidência da CTI-NE, calcado em Parecer Jurídico favorável da AGU (Doc. 04) , veio, tão-somente, a assinar o Convênio objeto destes autos. Entretanto, a nomeação de funcionários para a fiscalização da execução do referido ajuste fora confiada a terceiros pela representação legal da Fundação.
Em arremate, pondera que 'não tinha poderes para nomear os ordenadores de despesas, nem, tampouco, determinou o pagamento irregular objeto destes autos, razão pela qual deve ser, imediatamente, excluído da lide.'
Exame
Os elementos presentes nos autos evidenciam que o responsável detinha sim competência e de fato foi o gestor do convênio: foi o seu signatário (peça 5) , homologou e adjudicou licitação (peça 20, p. 20) , ratificou procedimento de inexigibilidade de licitação (peça 20, p. 24) , firmou contratos (peça 20, p. 21 e 44-46) e ordenou pagamentos (peça 17, p. 1 e 5) .
Ademais, a atuação do defendente como representante legal do convenente junto ao MTur resta plenamente comprovada nos documentos integrantes da prestação de contas (peças 8-14) , onde o mesmo assina como tal.
Em face disso, entende-se que as alegações trazidas devem ser rejeitadas.
Defesa material: Execução física do convênio
Adentrando especificamente no mérito da questão, pugna pela ausência de dano ao erário, haja vista a presença da 'boa-fé objetiva e adimplemento substancial (Substancial Performace) do convênio', elementos que comprovariam a ocorrência dos serviços contratados. Nessa direção, defende que a divulgação nos meios de comunicação de massa, a declaração firmada pelo Município, bem como as fotos presentes nos autos possuem força comprobatória da regular execução do objeto ajustado.
Aplica-se, pois, ao caso, a Teoria do Adimplemento Substancial (Substancial Performace) . O adimplemento substancial analisa a obrigação em seu aspecto essencial, e não secundário. Examina se, no caso concreto, a obrigação foi cumprida em seus pontos relevantes e essenciais, não supervalorizando elementos de somenos importância.
Através do adimplemento substancial, não se permite, por exemplo, a imputação de responsabilidade por mera irregularidades se houver cumprimento significativo e expressivo das obrigações assumidas.
Nesse contexto, se insignificante o 'descumprimento' diante do todo obrigacional, não há que se falar em dano ao erário e, por consequência, a imputação de responsabilidade civil.
O adimplemento substancial atua, portanto, como instrumento de equidade diante da situação fático-jurídica subjacente, permitindo soluções razoáveis e sensatas, conforme as peculiaridades de cada caso. 
Em síntese, entendimentos como este primam pela correta aplicação das regras balizadoras das relações jurídicas hodiernamente, dando maior proteção ao contrato em razão da boa-fé objetiva e da sua função social.
Conclui seu raciocínio asseverando que os elementos presentes nos autos permitem concluir pela execução integral do objeto do convênio, inexistindo comprovação cabal do dano apontado: 'vê-se que a Auditoria não comprova a existência do alegado dano ao erário, nem, tampouco, a extensão desse suposto dano material, de modo que este pedido deve ser indeferido.'
No caso em tela, a premissa fática essencial sobre a qual repousa a imputação de responsabilidade por dano ao erário contra o Requerido reside da afirmação (inverídica) de que não restou comprovada a realização do evento.
Ocorre, todavia, que há, nos autos, por meio de vasto acervo probatório, comprovação cabal da realização dos Shows objeto do convênio, que não foi considerada, nem apreciada no âmbito da prestação de contas.
Apenas para exemplificar, conforme declaração da Prefeitura de Panelas-PE, que integra a Administração Municipal, no sentido de que 'evento intitulado 'REVIVENDO O SÃO JOÃO DE PANELAS - PE, convênio CTI/NE n70394312009, Processo de nº 72000.003048/2009-27, foi realizado no Município de Panelas-PE nos dias 04 e 05 de JULHO de 2009, de acordo com o estabelecimento no Plano Básico do Projeto aprovado' - Doc 16.
Tal declaração, feita pelo representante do Município, goraz de presunção de legitimidade e veracidade, a demonstrar que não houve dano ao erário, pois as obrigações do contrato até então devidas foram substancialmente cumpridas!
É de se concluir, portanto, que a Corte de Contas apreciou NÃO apreciou os argumentos e provas constantes dos autos, para condenar indevidamente o Requerido.
Nesse contexto, como resta demonstrado o cumprimento do convênio, através documentação acostada, mostra-se ilegal a imputação de responsabilidade do Requerido, de acordo com a teoria dos motivos determinantes.
Exame
De forma diversa do que assevera a defesa, os elementos presentes nos autos foram todos eles sim devidamente cotejados, mostrando-se, até o momento, insuficientes para demonstrar a escorreita aplicação dos recursos repassados para a execução dos itens previstos no plano de trabalho do convênio.
Com efeito, como anotado na Nota Técnica 1045/2013 (peça 33) , as fotografias apresentadas para comprovar a apresentação dos shows (peça 34) não permitem identificar as atrações artísticas. Ainda, há bandas diferentes que são identificadas pela mesma fotografia, como é o caso da Banda Mega Star e Gilberto e Banda (peça 33, p. 47 e 62) e das bandas Brasaville e Banda Capim com Mel (peça 33, p. 57 e 58) . 
Esses apontamentos, que não foram tratados pela defesa, comprometem a fidedignidade das imagens apresentadas para comprovar a efetiva apresentação das atrações previstas no plano de trabalho.
Salienta-se que o convênio em referência (peça 5) estabelecia de forma específica na cláusula décima terceira, parágrafo segundo, alíneas 'h', 'i' e 'j', a necessidade comprovação, por meio de fotografia, jornal, vídeo, cd's, dvd's, entre outros, de cada meta/etapa especificado no plano de trabalho aprovado.
Além disso, acerca da necessidade de envio pelo convenente de fotos com nome do evento, a logomarca do Ministério do Turismo e a identificação das bandas, este TCU, ao tratar de consulta do Ministério do Turismo ao TCU em relação à dúvida quanto aos documentos necessários para comprovação dos eventos referentes a convênios celebrados anteriormente ao ano de 2010 (processo TC Processo 009.845/2012-7) , deliberou no sentido de (Acórdão 1459/2012-TCU-Plenário) :
9.2 responder ao consulente que:
9.2.1 a análise de prestação de contas relativas a convênios celebrados pelo Ministério do Turismo deve observar, quanto aos documentos que a compõem, a legislação vigente à época da celebração da avença e o prescrito no termo de ajuste, sendo sempre necessário que o cumprimento do objeto pelo convenente reste indubitavelmente comprovado;
9.2.2 para as situações anteriores a 2010, caso os documentos enumerados no art. 28 da Instrução Normativa STN 1/97 e no art. 58 da então vigente Portaria Interministerial 127/2008 não sejam suficientes para comprovar a execução do objeto do convênio, poderão ser exigidos outros elementos de prova, tais como os estabelecidos a partir daquele ano (fotografias, jornais pós-evento, CDs, DVDs, entre outros) .
Observa-se, assim, que a exigência do Ministério do Turismo está de acordo com o referido acórdão. Caso o convenente não pudesse apresentar filmagem e/ou fotografias constando o nome do evento e logomarca do MTur, bem como das atrações musicais que se apresentaram, poderia comprovar que o objeto do convênio fora indubitavelmente cumprido por meio de outros documentos, conforme listados de forma não exaustiva no Acórdão 1459/2012-TCU-Plenário.
Nesse cenário, não se localizou nos autos nenhum elemento que comprovasse cabalmente a realização dos shows especificados no plano de trabalho.
Da mesma maneira a defesa procedeu em relação à segunda irregularidade anotada nos autos, referente à ausência de comprovação de que a empresa que não detinha direitos de exclusividade válidos, contratada irregularmente por inexigibilidade de licitação, pagou o cachê de bandas ou cantores que eventualmente se apresentaram no evento.
Objetivamente, limitou-se a afirmar a improcedência das ocorrências, desacompanhada, entretanto, qualquer elemento de prova com aptidão a elidir a irregularidade evidenciada.
No caso vertente, de fato, não se revestem de meras falhas formais os apontamentos de ordem documental que levantaram dúvidas quanto à correção aplicação dos recursos repassados, pois tendo o convenente contratado empresa intermediária de forma indevida, teria que comprovar que os recursos do convênio foram efetivamente destinados às atrações artísticas discriminadas no plano de trabalho. Assim, deveriam ter sido apresentadas notas fiscais, documentos bancários e/ou comprovantes de pagamento emitidos em nome das atrações que eventualmente se apresentaram no evento, assinados por seus representantes legais identificados por meio de contrato social, instrumento de procuração, contrato/declaração/carta de exclusividade ou outra forma válida e regular, devidamente registrados em cartório.
Nesse sentido, também não foi localizado nos autos nenhum dos supra mencionados documentos confirmando o recebimento de quaisquer valores pelas apresentações por parte das atrações. 
Nessa situação, a ausência de elementos comprobatórios das despesas efetivamente realizadas em favor das atrações artísticas (notas fiscais, recibos, transferências/depósitos bancários, ...) impossibilita afirmar que os valores pagos às empresas intermediárias contratadas correspondem aos que foram eventualmente pagos às atrações artísticas, comprometendo o estabelecimento do necessário nexo de causalidade entre as verbas repassadas e o fim a que elas se destinavam.
Em arremate, extrai-se de todo o exame realizado que o responsável se limitou a formular as alegações de defesa que teve por pertinentes, as quais, desacompanhadas de elementos probatórios consistentes, coerentes e suficientes para demonstrar, de forma inequívoca, o bom e correto emprego dos recursos repassados, são insuficientes para elidir as irregularidades presentes nos autos, de forma que devem ser rejeitadas em sua integralidade.
Demais alegações apresentadas
Ainda, invoca as alterações introduzidas pela Lei 14230/2021, pelas quais se exige, expressamente, a comprovação de dolo para a caracterização do ato de improbidade administrativa: 'não há comprovação individualizada e concreta no sentido de que o Requerido teria agido com dolo ou culpa grave para causar o suposto dano ao erário.'
Exame
De fato, desde a entrada em vigor da Lei 13.655/2018, que inseriu os artigos 20 ao 30 ao texto do Decreto-lei 4.657/1942 (Lei de Introdução à Normas do Direito Brasileiro - LINDB) , o exame da caracterização do dolo ou erro grosseiro, no caso concreto, tendo em vista a diretriz constante do art. 28 acerca da responsabilização de agentes públicos no âmbito da atividade controladora do Estado vem sendo incorporada cada vez mais aos acórdãos do TCU, com vistas a robustecer as razões de decidir que fundamentam eventuais condenações de ressarcimento ao erário e aplicações de sanções aos seus jurisdicionados.
Assim, o Tribunal, a fim de estabelecer o sentido e alcance da expressão 'erro grosseiro' e de melhor acomodar esse conceito jurídico indeterminado à sistemática de responsabilização no âmbito dos processos de Controle Externo, passou a se debruçar com mais frequência sobre a inteligência do art. 28 da LINDB. 
Nessa direção, as decisões até o momento proferidas parecem se inclinar majoritariamente para a equiparação conceitual do 'erro grosseiro' à 'culpa grave', ou seja, para fins do exercício do poder sancionatório do TCU, tem-se considerado como erro grosseiro o que resulta de grave inobservância do dever de cuidado e zelo com a coisa pública (Acórdão 2391/2018-TCU-Plenário, Relator: Benjamin Zymler, Acórdão 2924/2018-TCU-Plenário, Relator: José Mucio Monteiro, Acórdão 11762/2018-TCU-Segunda Câmara, Relator: Marcos Bemquerer, e Acórdãos 957/2019, 1.264/2019 e 1.689/2019, todos do Plenário, Relator Augusto Nardes) .
Sem olvidar a incipiente jurisprudência que vem se firmado sobre o tema, merece registro o esclarecimento consignado no Voto que fundamentou o Acórdão 2012/2022-TCU-Segunda Câmara, mais especificamente na passagem em que o Relator, Ministro Antônio Anastasia, discorre sobre as oscilações de entendimento do Tribunal quanto ao padrão de comportamento que deveria ser adotado como referencial para a caracterização do 'erro grosseiro' (ou 'culpa grave') , uma vez que o Tribunal, ora o considera como aquele praticado por gestor público com 'padrão médio de diligência' (Acórdãos 10679/2021-TCU-1ªCâmara e 2.592/2021-TCU-Plenário, Relator Ministro Benjamin Zymler, 1264/2019-TCU-Plenário, Relator Ministro Augusto Nardes e 2599/2021-TCU-Plenário, Relator Ministro Bruno Dantas) , ora se utiliza como referência de erro grosseiro aquele que pode ser percebido ou evitado por pessoa com nível de diligência 'abaixo do normal' ou 'aquém do ordinário' (Acórdão 2391/2018-TCU-Plenário, Relator Ministro Benjamin Zymler, 3327/2019-TCU-1ª Câmara, Relator Ministro Vital do Rêgo e 4447/2020-TCU-2ª Câmara, Relator Ministro Aroldo Cedraz) .
Entretanto, mesmo considerando a mencionada divergência jurisprudencial, o Ministro Antônio Anastasia defende como acertado considerar 'o erro grosseiro como culpa grave, mas mantendo o referencial do homem médio'. 
Entende-se ser esta a interpretação que melhor se coaduna com o princípio fundamental da boa administração pública, visto que não seria razoável tampouco coerente exigir do agente público, por um lado, uma atuação de forma 'diligente e eficiente' (isso só para ficar no que prevê o § 8º do Decreto n.o 9.830/2019) e, por outro, admitir que ele somente venha a ser responsabilizado por um dano que causou ao erário quando o erro que lhe é atribuído puder ser percebido por pessoa com nível de atenção 'aquém do ordinário'. 
Com efeito, se dito entendimento prevalecesse, não haveria correspondência na relação entre deveres e responsabilidades. Ora, abstrair que qualquer outro gestor, exposto às mesmas circunstâncias, mas que empregasse um nível normal de diligência no seu trabalho, não cometeria a falha que o gestor hipotético apresentou, significa dizer que este último deixou de adotar o dever de cuidado objetivo que se esperaria da média de seus pares, o que não pode ser encarado como um erro escusável. 
Nessa situação, isentá-lo da responsabilidade por seus atos redundaria em aceitar uma métrica de reprovabilidade de condutas que apenas alcançaria os gestores que fossem minimamente diligentes, de forma que se criaria uma faixa de isenção de responsabilidade para aqueles que erraram abaixo da média dos demais administradores públicos, sujeitos a idênticos fatores externos, mas que não comentaram falhas que poderiam ser percebidas ou evitadas por gestores que agissem com grau mínimo de atenção, ou seja, com nível de diligência 'aquém do ordinário', mas suficiente para a identificação do denominado erro grosseiro.
A despeito de ser uma exegese possível para o art. 28 da Lei de Introdução às Normas do Direito Brasileiro, conforme sinalizam os julgados do Tribunal de Contas da União acima mencionados, fato é que o princípio constitucional de eficiência na gestão pública não poderia albergar um regime de responsabilização de agentes estatais que fosse complacente com o cometimento de erros resultante da aceitação de níveis de diligência 'abaixo da média' no desempenho da atividade administrativa. Balizar o nível de atenção que deve ser exigido daqueles que respondem pela administração do patrimônio público pelo que é minimamente aceitável seria, por via oblíqua, também se conformar com um padrão de serviços públicos minimamente eficientes, ou com uma administração pública minimamente transparente ou minimamente honesta, enfim, referências de desempenho que não condizem coma exigência de geração de valores públicos que hoje a sociedade reclama dos serviços e servidores estatais.
Portanto, pugna-se aqui pela manutenção e ratificação do referencial do homem médio como parâmetro de aferição do erro grosseiro a que alude o art. 28 do Decreto-lei 4.657/1942, acrescido pela Lei 13.655/2018, a teor do consignado no voto condutor do Acórdão 2012/2022-TCU-Segunda Câmara (Relator Ministro Antônio Anastasia) . 
Desse modo, incorre em erro grosseiro o gestor público que falha nas mesmas circunstâncias em que o administrador médio não falharia, ou seja, quando a sua conduta afronta o dever de cuidado objetivo de dele se esperava, de acordo com a norma legal ou princípio aplicável, considerando as circunstâncias externas do caso concreto, na medida em que a 'régua' do nível normal (médio) de diligência esperado pode oscilar de acordo com os obstáculos e dificuldades reais que se apresentavam à época da prática do ato impugnado (art. 22 da LINDB) .
No caso vertente, as irregularidades anotadas nos autos, consistente em flagrante descumprimento de cláusulas presentes no termo de convênio, configura violação não só às regras legais, mas também a princípios basilares da administração pública, eis que, em última análise, ocorre o comprometimento da necessária satisfação à sociedade sobre o efetivo emprego dos recursos públicos postos à disposição da municipalidade, por força do instrumento de repasse em questão.
Resta, pois, evidenciada grave inobservância de dever de cuidado no trato com a coisa pública, isto é, ato praticado com culpa grave, pois, na espécie, a conduta do responsável se distancia daquela que seria esperada de um administrador público com atenção normal, num claro exemplo de erro grosseiro a que alude o art. 28 do Decreto-lei 4.657/1942 (Lei de Introdução às Normas do Direito Brasileiro) , incluído pela Lei 13.655/2018 (Acórdão 1689/2019-TCU-Plenário, Relator Ministro Augusto Nardes; 2924/2018-TCU-Plenário, Relator Ministro José Mucio Monteiro; 2391/2018-TCU-Plenário, Relator Ministro Benjamin Zymler) .
Não deve ser acolhida, assim, a argumentação trazida nesse sentido.
Em síntese, diante do exame procedido acima, verifica-se que os argumentos de defesa trazidos pelo defendente são insuficientes para elidir as irregularidades pela qual está sendo responsabilizado, de forma que devem ser rejeitados.
Não há elementos para que se possa efetivamente aferir e reconhecer a ocorrência de boa-fé na conduta de Roberto Jose Marques Pereira, podendo este Tribunal, desde logo, proferir o julgamento de mérito pela irregularidade das contas, conforme os termos dos §§ 2º e 6º do art. 202 do Regimento Interno do TCU, condenando-se o responsável ao débito apurado e aplicando-lhe a multa prevista no art. 57, da Lei 8.443/1992.
Revelia - Fundação Comissão de Turismo Integrado do Nordeste
Da validade das notificações
Preliminarmente, cumpre tecer breves considerações sobre a forma como são realizadas as comunicações processuais no TCU. A esse respeito, destacam-se o art. 179, do Regimento Interno do TCU (Resolução 155, de 4/12/2002) e o art. 4º, inciso III, § 1º, da Resolução TCU 170, de 30 de junho de 2004, in verbis:
Art. 179. A citação, a audiência ou a notificação, bem como a comunicação de diligência, farse-ão:
I - mediante ciência da parte, efetivada por servidor designado, por meio eletrônico, fac-símile, telegrama ou qualquer outra forma, desde que fique confirmada inequivocamente a entrega da comunicação ao destinatário;
II - mediante carta registrada, com aviso de recebimento que comprove a entrega no endereço do destinatário;
III - por edital publicado no Diário Oficial da União, quando o seu destinatário não for localizado
 (...) 
Art. 3º As comunicações serão dirigidas ao responsável, ou ao interessado, ou ao dirigente de órgão ou entidade, ou ao representante legal ou ao procurador constituído nos autos, com poderes expressos no mandato para esse fim, por meio de:
I - correio eletrônico, fac-símile ou telegrama;
II - servidor designado;
III - carta registrada, com aviso de recebimento;
IV - edital publicado no Diário Oficial da União, quando o seu destinatário não for localizado, nas hipóteses em que seja necessário o exercício de defesa.
Art. 4º. Consideram-se entregues as comunicações:
I - efetivadas conforme disposto nos incisos I e II do artigo anterior, mediante confirmação da ciência do destinatário;
II - realizadas na forma prevista no inciso III do artigo anterior, com o retorno do aviso de recebimento, entregue comprovadamente no endereço do destinatário;
III - na data de publicação do edital no Diário Oficial da União, quando realizadas na forma prevista no inciso IV do artigo anterior.
§ 1º O endereço do destinatário deverá ser previamente confirmado mediante consulta aos sistemas disponíveis ao Tribunal ou a outros meios de informação, a qual deverá ser juntada ao respectivo processo.
 (...) 
Bem se vê, portanto, que a validade da citação via postal não depende de que o aviso de recebimento seja assinado pelo próprio destinatário da comunicação, o que dispensa, no caso em tela, a entrega do AR em 'mãos próprias'. A exigência da norma é no sentido de o Tribunal verificar se a correspondência foi entregue no endereço correto, residindo aqui a necessidade de certeza inequívoca. 
Não é outra a orientação da jurisprudência do TCU, conforme se verifica dos julgados a seguir transcritos:
São válidas as comunicações processuais entregues, mediante carta registrada, no endereço correto do responsável, não havendo necessidade de que o recebimento seja feito por ele próprio (Acórdão 3648/2013-TCU-Segunda Câmara, Relator José Jorge) ;
É prescindível a entrega pessoal das comunicações pelo TCU, razão pela qual não há necessidade de que o aviso de recebimento seja assinado pelo próprio destinatário. Entregandose a correspondência no endereço correto do destinatário, presume-se o recebimento da citação. (Acórdão 1019/2008-TCU-Plenário, Relator Benjamin Zymler) ;
As comunicações do TCU, inclusive as citações, deverão ser realizadas mediante Aviso de Recebimento - AR, via Empresa Brasileira de Correios e Telégrafos, bastando para sua validade que se demonstre que a correspondência foi entregue no endereço correto. (Acórdão 1526/2007-TCU-Plenário, Relator Aroldo Cedraz) .
A validade do critério de comunicação processual do TCU foi referendada pelo Supremo Tribunal Federal, nos termos do julgamento do MS-AgR 25.816/DF, por meio do qual se afirmou a desnecessidade da ciência pessoal do interessado, entendendo-se suficiente a comprovação da entrega do 'AR' no endereço do destinatário:
Ementa: agravo regimental. Mandado de segurança. Desnecessidade de intimação pessoal das decisões do tribunal de contas da união. art. 179 do regimento interno do TCU. Intimação do ato impugnado por carta registrada, iniciado o prazo do art. 18 da lei nº 1.533/51 da data constante do aviso de recebimento. Decadência reconhecida. Agravo improvido.
O envio de carta registrada com aviso de recebimento está expressamente enumerado entre os meios de comunicação de que dispõe o Tribunal de Contas da União para proceder às suas intimações.
O inciso II do art. 179 do Regimento Interno do TCU é claro ao exigir apenas a comprovação da entrega no endereço do destinatário, bastando o aviso de recebimento simples.
Caracterização da revelia 
No caso vertente, a citação da Fundação Comissão de Turismo Integrado do Nordeste se deu em endereços provenientes de pesquisas de endereços realizadas pelo TCU (vide parágrafo 14 acima) , havendo sucesso em realizar a citação em endereço constante na base de dados da Receita Federal do Brasil (peças 82-84) , custodiada pelo TCU. Mesmo diante da comprovação da entrega de ofício citatório nesse endereço, promoveu-se também a notificação por edital publicado no Diário Oficial da União (peça 88) .
Importante destacar que, antes de promover a citação por edital, para assegurar a ampla defesa, buscaram-se outros meios possíveis para localizar e citar o responsável, nos limites da razoabilidade, fazendo juntar aos autos informação comprobatória dos diferentes meios experimentados que restaram frustrados, tal como se demonstrou no item anterior da presente instrução (Acórdão 4851/2017-TCU-Primeira Câmara, Relator Augusto Sherman) .
Nos processos do TCU, a revelia não leva à presunção de que seriam verdadeiras todas as imputações levantadas contra os responsáveis, diferentemente do que ocorre no processo civil, em que a revelia do réu opera a presunção da verdade dos fatos narrados pelo autor (Acórdão 1009/2018-TCU-Plenário, Relator Bruno Dantas; 2369/2013-TCU-Plenário, Relator Benjamin Zymler e 2449/2013-TCU-Plenário, Relator Benjamin Zymler) . Dessa forma, a avaliação da responsabilidade do agente não pode prescindir da prova existente no processo ou para ele carreada.
Ao não apresentar sua defesa, o responsável deixou de produzir prova da regular aplicação dos recursos sob sua responsabilidade, em afronta às normas que impõem aos gestores públicos a obrigação legal de, sempre que demandados pelos órgãos de controle, apresentar os documentos que demonstrem a correta utilização das verbas públicas, a exemplo do contido no art. 93 do Decreto-Lei 200/1967: 'Quem quer que utilize dinheiros públicos terá de justificar seu bom e regular emprego na conformidade das leis, regulamentos e normas emanadas das autoridades administrativas competentes.' 
Mesmo as alegações de defesa não sendo apresentadas, considerando o princípio da verdade real que rege esta Corte, procurou-se buscar, em manifestações do responsável na fase interna desta Tomada de Contas Especial, se havia algum argumento que pudesse ser aproveitado a seu favor. 
Entretanto, os argumentos apresentados na fase interna (peças 8, 23, 28, 30 e 31) são insuficientes para elidir as irregularidades apontadas.
Tratando-se de processo em que a parte interessada não se manifestou acerca das irregularidades imputadas, não há elementos para que se possa efetivamente aferir e reconhecer a ocorrência de boa-fé de sua conduta, podendo este Tribunal, desde logo, proferir o julgamento de mérito pela irregularidade das contas, conforme os termos dos §§ 2º e 6º do art. 202 do Regimento Interno do TCU (Acórdão 2064/2011-TCU-Primeira Câmara, relator Ministro Ubiratan Aguiar; 6.182/2011-TCU-1ª Câmara, relator Ministro Weber de Oliveira; 4.072/2010-TCU-1ª Câmara, relator Ministro Valmir Campelo; 1.189/2009-TCU-1ª Câmara, relator Ministro Marcos Bemquerer; 731/2008-TCU-Plenário, relator Ministro Aroldo Cedraz) . Ressalta-se que a análise da boa-fé relativa a pessoa jurídica de direito privado é realizada considerando as condutas de seus administradores, uma vez que os atos destes obrigam a pessoa jurídica, desde que exercidos nos limites dos poderes definidos no ato constitutivo do ente, nos termos do art. 47 do Código Civil (Acórdão 1723/2016-TCU-Plenário, Ministro-Relator Raimundo Carrero) .
Dessa forma, deve a Fundação Comissão de Turismo Integrado do Nordeste ser considerada revel, nos termos do art. 12, § 3º, da Lei 8.443/1992, devendo as contas serem julgadas irregulares, condenando-a solidariamente ao débito apurado.
Prescrição da Pretensão Punitiva
Vale ressaltar que a pretensão punitiva do TCU, conforme Acórdão 1441/2016-TCU-Plenário, Relator Benjamin Zymler, que uniformizou a jurisprudência acerca dessa questão, subordina-se ao prazo geral de prescrição indicado no art. 205 do Código Civil, que é de dez anos, contado da data de ocorrência da irregularidade sancionada, nos termos do art. 189 do Código Civil, sendo este prazo interrompido pelo ato que ordenar a citação, a audiência ou a oitiva dos responsáveis.
No caso em exame, ocorreu a prescrição, uma vez que a irregularidade sancionada ocorreu em 30/9/2009, prazo para apresentação da prestação de contas, e o ato de ordenação da citação ocorreu em 22/11/2021 (peça 63) .
CONCLUSÃO
Em face da análise promovida na seção 'Exame Técnico', propõe-se rejeitar as alegações de defesa de Roberto Jose Marques Pereira, uma vez que foram insuficientes para sanar as irregularidades a ele atribuídas e afastar o débito que lhe foi impingido.
Ainda, que a Fundação Comissão de Turismo Integrado do Nordeste não logrou comprovar a boa e regular aplicação dos recursos. Instada a se manifestar, optou pelo silêncio, configurando sua revelia, nos termos do § 3º, do art. 12, da Lei 8.443/1992. 
Ademais, inexistem nos autos elementos que demonstrem a boa-fé dos responsáveis ou a ocorrência de outras excludentes de culpabilidade.
Verifica-se também que houve a prescrição da pretensão punitiva, conforme análise já realizada.
Tendo em vista que não constam dos autos elementos que permitam reconhecer a boa-fé dos responsáveis, sugere-se que as suas contas sejam julgadas irregulares, nos termos do art. 202, § 6º, do Regimento Interno do TCU, com a imputação do débito atualizado monetariamente e acrescido de juros de mora, nos termos do art. 202, § 1º do Regimento Interno do TCU, descontado o valor eventualmente recolhido. Ressalta-se que a análise da boa-fé relativa a pessoa jurídica de direito privado é realizada considerando as condutas de seus administradores, uma vez que os atos destes obrigam a pessoa jurídica, desde que exercidos nos limites dos poderes definidos no ato constitutivo do ente, nos termos do art. 47 do Código Civil (Acórdão 1723/2016-TCU-Plenário, Ministro-Relator Raimundo Carrero) .
Por fim, como não houve elementos que pudessem modificar o entendimento acerca das irregularidades em apuração, mantém-se a matriz de responsabilização presente na peça 60.
PROPOSTA DE ENCAMINHAMENTO
Diante do exposto, submetemos os autos à consideração superior, propondo ao Tribunal:
considerar revel a Fundação Comissão de Turismo Integrado do Nordeste (CNPJ: 01.066.905/0001-27) , para todos os efeitos, dando-se prosseguimento ao processo, com fulcro no art. 12, § 3º, da Lei 8.443/1992;
rejeitar as alegações de defesa apresentadas pelo responsável Roberto Jose Marques Pereira (CPF: XXX.367.694-XX) ;
julgar irregulares, nos termos dos arts. 1º, inciso I, 16, inciso III, alínea 'c', da Lei 8.443/1992, c/c os arts. 19 e 23, inciso III, da mesma Lei, as contas dos responsáveis Fundação Comissão de Turismo Integrado do Nordeste (CNPJ: 01.066.905/0001-27) e Roberto Jose Marques Pereira (CPF: XXX.367.694-XX) , condenando-os solidariamente ao pagamento das importâncias a seguir especificadas, atualizadas monetariamente e acrescidas dos juros de mora, calculadas a partir das datas discriminadas até a data da efetiva quitação do débito, fixando-lhes o prazo de quinze dias, para que comprovem, perante o Tribunal, o recolhimento das referidas quantias aos cofres do Tesouro Nacional, nos termos do art. 23, inciso III, alínea 'a', da citada lei, c/c o art. 214, inciso III, alínea 'a', do Regimento Interno do TCU.
		Data de ocorrência
	Valor histórico (R$) 
	Débito/Crédito

	24/7/2009
	170.411,00
	Débito

	12/11/2009
	500,00
	Crédito

Valor atualizado do débito (com juros) em 1/9/2022: R$ 461.482,05.
autorizar, desde logo, a cobrança judicial das dívidas, caso não atendidas as notificações, na forma do disposto no art. 28, inciso II, da Lei 8.443/1992;
autorizar também, desde logo, se requerido, com fundamento no art. 26, da Lei 8.443, de 1992, c/c o art. 217, §1º do Regimento Interno do TCU, o parcelamento da (s) dívida (s) em até 36 parcelas, incidindo, sobre cada parcela, corrigida monetariamente, os correspondentes acréscimos legais, fixando-lhe o prazo de quinze dias, a contar do recebimento da notificação, para comprovar, perante o Tribunal, o recolhimento da primeira parcela, e de trinta dias, a contar da parcela anterior, para comprovar os recolhimentos das demais parcelas, devendo incidir, sobre cada valor mensal, atualizado monetariamente, os juros de mora devidos, no caso do débito, na forma prevista na legislação em vigor, alertando os responsáveis de que a falta de comprovação do recolhimento de qualquer parcela importará o vencimento antecipado do saldo devedor, nos termos do § 2º do art. 217 do Regimento Interno deste Tribunal;
enviar cópia do Acórdão a ser prolatado à Procuradoria da República no Estado de Pernambuco, nos termos do § 3º do art. 16 da Lei 8.443/1992, c/c o § 7º do art. 209 do Regimento Interno do TCU, para adoção das medidas cabíveis; e
enviar cópia do Acórdão que vier a ser proferido ao Ministério do Turismo e aos responsáveis, para ciência;
informar à Procuradoria da República no Estado de Pernambuco, ao Ministério do Turismo e aos responsáveis que a presente deliberação, acompanhada do Relatório e do Voto que a fundamenta, está disponível para a consulta no endereço www.tcu.gov.br/acordaos, além de esclarecer que, caso requerido, o TCU poderá fornecer sem custos as correspondentes cópias, de forma impressa; e
informar à Procuradoria da República no Estado de Pernambuco que, nos termos do parágrafo único do art. 62 da Resolução TCU 259/2014, os procuradores e membros do Ministério Público credenciados nesta Corte podem acessar os presentes autos de forma eletrônica e automática, ressalvados apenas os casos de eventuais peças classificadas como sigilosas, as quais requerem solicitação formal."
3.	O Ministério Público junto ao TCU, por sua vez, na pessoa da Procuradora-Geral Cristina Machado da Costa e Silva, se manifestou nos termos do parecer que integra a peça 99, cujo teor reproduzo abaixo:
	"Trata-se de tomada de contas especial (TCE) instaurada pelo Ministério do Turismo (MTur) em desfavor da Fundação Comissão de Turismo Integrado do Nordeste e de seu ex-secretário-executivo, Senhor Roberto José Marques Pereira, em razão da não comprovação da regular aplicação dos recursos repassados por meio do Convênio n.º 00618/2009 (Siafi 703943) , que tinha por objeto o evento denominado 'Revivendo o São João de Panelas - 2009'.
2.	Os responsáveis foram citados por duas irregularidades: i) não comprovação da execução física do objeto; e, ii) ausência de comprovação de que as empresas que não detinham direitos de exclusividade, contratadas irregularmente por inexigibilidade, pagaram o cachê de bandas ou cantores que realizaram o evento (peça 61) .
3.	Regularmente citados, somente o Senhor Roberto José Marques Pereira apresentou suas alegações de defesa. Assim, a Fundação Comissão de Turismo Integrado do Nordeste foi considerada revel, nos termos do art. 12, § 3.º, da Lei n. 8.443/1992.
4.	As alegações de defesa do ex-secretário-executivo foram analisadas pela Unidade Técnica, mas não foram acolhidas. A proposta de encaminhamento sugerida é, portanto, de julgamento pela irregularidade das contas de ambos os responsáveis, com imputação de débito, mas sem aplicação da multa fundamentada no art. 57 da Lei n.º 8.443/1992, uma vez que teria ocorrido a prescrição da pretensão punitiva, conforme os termos do Acórdão 1441/2016-TCU-Plenário.
5.	No que diz respeito à ausência de comprovação do pagamento dos cachês às bandas, convém assinalar que usualmente discordamos do entendimento de que a ocorrência gera a obrigação de ressarcimento. O fundamento para essa posição que, de forma reiterada, defendemos em nossos pronunciamentos é a inexistência de previsão normativa e no próprio termo de convênio para que esses demonstrativos sejam apresentados no âmbito da respectiva prestação de contas, situação que se verifica nos ajustes firmados antes da publicação da Portaria MTur n.º 153/2009, de 6/10/2009 - que contemplou, em suas disposições, a exigência de fornecimento dos recibos de despesas com as apresentações artísticas.
6.	No caso em tela, o Convênio n.º 00618/2009 foi firmado em 3/7/2009 (peça 5) e sua execução findou em 30/8/2009, ou seja, antes de existir previsão normativa da obrigação. Além disso, os termos do ajuste não trazem essa exigência para cumprimento pela convenente. Portanto, entendemos não subsistir a irregularidade relativa à ausência dos cachês, uma vez que o responsável não pode ser cobrado por documentos sobre os quais ele não tinha ciência de que lhe eram exigíveis. Tal entendimento já encontra respaldo em deliberações do Tribunal - a exemplo dos acórdãos n.º 18189/2021-TCU-1.ª Câmara e n.º 1.892/2020-TCU-Plenário - e conta com a defesa e a anuência deste Parquet em diversos pareceres precedentes em processos com objeto similar ao desta TCE.
7.	No que diz respeito à execução física, aquiescemos às conclusões da Unidade Técnica. Embora tenha se passado longo período desde a realização do evento até a sua citação pelo Tribunal, o responsável foi notificado pela concedente ainda no início da análise da prestação de contas, entre os anos 2010 e 2011, tendo sido demandado a sanar a irregularidade, que se refere à ausência de fotografias e filmagens comprobatórias da apresentação das bandas e da execução da infraestrutura. Foi novamente comunicado das pendências no convênio em janeiro de 2019 (peça 41) , antes, portanto, da instauração desta TCE.
8.	Relativamente às demais alegações, como ilegitimidade passiva para representação da convenente e de ausência de dolo em sua conduta, também corroboramos o exame empreendido pela SecexTCE.
9.	Em que pesem essas considerações iniciais e, para além das nossas observações quanto ao mérito, o encaminhamento final que deve prevalecer, neste caso concreto, está associado à análise da prescrição.
10.	Quanto a esse instituto, temos como devido atualizar a respectiva análise, visto que a Unidade Técnica a efetuou em data anterior à publicação da recente norma deste Tribunal que trata do tema, qual seja, a Resolução/TCU n.º 344/2022. Embora tenha sido avaliada a incidência do instituto neste caso concreto também a partir dos parâmetros da Lei n.º 9.873/1999 (peça 91, p. 6-10) , que embasa as atuais regras internas adotadas, o referido regulamento contempla ajustes interpretativos. Além disso, o encaminhamento final pela SecexTCE não teve como fundamento o diploma legal, pois foi firmado exclusivamente nos termos do Acórdão 1441/2016-TCU-Plenário, restrito à pretensão punitiva. Tal contexto, portanto, exige nova verificação do assunto nesta oportunidade, o que faremos na sequência.
11.	Outrossim, dado que a prescrição é matéria de ordem pública, passível de ser reconhecida independentemente de provocação da parte, aproveitaremos a oportunidade também para estender a atualização da análise sobre o tema à entidade solidária, Fundação Comissão de Turismo Integrado do Nordeste. A responsável tem, de igual forma ao recorrente, o direito de ver esse tema devidamente superado no seu caso e, na eventualidade de uma revisão favorável em razão do novo exame, ter reconhecida, de ofício, a incidência do instituto em seu julgamento.
12.	Sobre o exame do instituto, há mais de dois anos temos defendido reiteradamente que deve estar pautado nas disposições contidas na Lei n.º 9.873/1999, e não no Acórdão 1441/2016-TCU-Plenário, cujo emprego para embasar a avaliação da prescrição nos processos de controle externo em andamento no Tribunal considerávamos, desde então, estar superado. Nosso posicionamento acerca do tema decorreu da mudança jurisprudencial, consubstanciada na repercussão geral admitida pelo Supremo Tribunal Federal (STF) no Recurso Extraordinário (RE) 636.886 (tema 899) . A decisão do julgamento foi publicada em 20/4/2020, enunciando-se a tese de que 'é prescritível a pretensão de ressarcimento ao erário fundada em decisão de Tribunal de Contas'.
13.	A partir da novel jurisprudência da Corte Suprema, passamos a adotar a Lei n.° 9.873/1999 como referência para a análise da prescrição em nossas manifestações. Esse diploma legal prevê a incidência de um prazo geral, de cinco anos (art. 1.º, caput) , e um prazo especial, previsto no art. 1.º, § 2.º, a saber: 'quando o fato objeto da ação punitiva da Administração também constituir crime, a prescrição reger-se-á pelo prazo previsto na lei penal'.
14.	Em mais recente decisão, prolatada no âmbito da Ação Direta de Inconstitucionalidade (ADI) 5509 (rel. Min. Edson Fachin) , a qual foi manejada contra dispositivos da Constituição e lei ordinária do Estado do Ceará que fixaram prazo prescricional no processo do tribunal de contas daquela unidade federativa, a Suprema Corte forneceu novas balizas aplicáveis ao exame do instituto. O julgamento ocorreu em 11/11/2021 e, em razão do princípio da simetria, os fundamentos então empregados repercutem, inevitavelmente, nos processos de atuação do TCU.
15.	Na referida deliberação, o STF considerou o critério da data da ocorrência do fato incompatível com o modelo federal de controle externo, no que diz respeito ao termo inicial do prazo de contagem da prescrição. Nas razões de decidir do julgado, observa-se que houve a adesão, em linhas gerais, à vertente subjetiva da teoria da actio nata, uma vez que se declarou o conhecimento do fato pelo tribunal como condição necessária para o início do prazo de prescrição. Não obstante, cuidou o ministro relator de diferenciar a hipótese de omissão na prestação de contas.
16.	A verificação da incidência do instituto neste caso concreto deve, contudo, observar, com rigor, as mais recentes diretrizes sobre o tema, delimitadas pelo próprio Tribunal, que, em recente sessão extraordinária, de 11/10/2022, aprovou, por meio do Acórdão 2285/2022-TCU-Plenário (Rel. Ministro Antônio Anastasia) , a já mencionada Resolução/TCU n.º 344/2022, com o objetivo de estabelecer critérios e procedimentos para exame da prescrição e regulamentar seus efeitos no âmbito dos processos de controle externo.
17.	Tendo como suas principais balizas a jurisprudência majoritária do STF sobre o tema - em especial, os antes citados RE 636.886 e ADI 5509, que já utilizávamos para embasar nossas análises sobre o instituto -, porém, com ajustes interpretativos a partir de outros precedentes que se seguiram, os enunciados da Resolução/TCU n.º 344/2022 constituem uma forte guinada no entendimento deste Tribunal. Até então, as deliberações sobre o assunto embasavam-se firmemente na imprescritibilidade das ações de ressarcimento ao erário, conforme enunciado 282, e nos ditames do Acórdão 1441/2016-TCU-Plenário, no que tange à pretensão punitiva da Corte de Contas.
18.	Dessa forma, a partir da Resolução/TCU n.º 344/2022, a prescrição no Tribunal passa a ser regida com fulcro na Lei n.º 9.873/1999 e na jurisprudência da Suprema Corte, deixando expressa a aplicação do prazo quinquenal previsto na Lei n.º 9.873/1999, salvo nas situações em que houver recebimento de denúncia na esfera penal sobre os mesmos fatos:
Art. 2º Prescrevem em cinco anos as pretensões punitiva e de ressarcimento, contados do termo inicial indicado no artigo 4º.
Art. 3º Quando houver recebimento de denúncia na esfera criminal sobre os mesmos fatos, a prescrição reger-se-á pelo prazo previsto na lei penal.
Parágrafo único. Alterado o enquadramento típico na ação penal, reavaliar-se-á o prazo de prescrição definido anteriormente.
19.	Como não há notícia nos autos sobre o recebimento de denúncia na esfera criminal acerca das possíveis irregularidades tratadas nesta tomada de contas especial, cumpre-nos adotar o prazo geral quinquenal para a análise da prescrição no caso concreto.
20.	Outrossim, e justamente por considerar a evolução jurisprudencial desde a decisão do STF em sede de repercussão geral, as disposições do referido normativo abrigam adequações no seu texto, entre as quais, pela sua importância, destacamos aquela relativa à indicação do termo inicial da prescrição, como se verifica no seguinte trecho do voto condutor do Acórdão 2285/2022-TCU-Plenário:
37. Diante dessa instabilidade jurisprudencial em sede de mandado de segurança, não tenho dúvidas em seguir a decisão do STF prolatada na ADI 5509. E o faço pelos diversos motivos que apresentei anteriormente, pois se trata de decisão do Tribunal Pleno em sede de controle concentrado de constitucionalidade, com efeitos erga omnes e vinculantes, e da qual derivou a declaração de inconstitucionalidade da norma estadual sob exame por ofensa ao modelo federal da prescrição nos Tribunais de Contas que foi, naquele julgamento, definido.
38. Estabelecida, portanto, essa premissa, amparada em fundamentos jurídicos, registro que também na perspectiva pragmática a tese dos cinco anos a contar da data do vencimento do prazo para a apresentação da prestação de contas é a que provoca menor impacto nos atuais danos em apuração no TCU, (...) (grifos originais) 
21.	No que toca ao termo inicial de contagem, foram definidos cinco critérios para a fluência do prazo prescricional, a saber:
Art. 4º O prazo de prescrição será contado:
I - da data em que as contas deveriam ter sido prestadas, no caso de omissão de prestação de contas;
II - da data da apresentação da prestação de contas ao órgão competente para a sua análise inicial;
III - do recebimento da denúncia ou da representação pelo Tribunal ou pelos órgãos de controle interno, quanto às apurações decorrentes de processos dessa natureza;
IV - da data do conhecimento da irregularidade ou do dano, quando constatados em fiscalização realizada pelo Tribunal, pelos órgãos de controle interno ou pelo próprio órgão da Administração Pública onde ocorre a irregularidade;
V - no caso de irregularidade permanente ou continuada, do dia em que tiver cessado a permanência ou a continuidade.
22.	Considerando que, no caso em tela, as contas foram prestadas intempestivamente, temos que o termo inicial para a contagem do prazo prescricional, conforme art. 4°, inciso II, da Resolução n.º 344/2022, deve corresponder o dia em que a respectiva documentação foi submetida à concedente, qual seja, 25/11/2009 (peça 8) .
23.	Muito embora no período compreendido entre os anos de 2010 a 2013 o processo tenha tido regular andamento, com emissão de exames acerca da prestação de contas e de notificações dos responsáveis para saneamento dos autos (peças 21-33) , ele ficou estagnado desde a elaboração da análise técnica conclusiva, em 3/10/2013 (peça 33) até 7/12/2018, quando foi, enfim, retomado para manifestação financeira do convênio (peça 35) . Não há notícia de qualquer outra ação adotada nos autos nesse interregno. Observa-se, assim, que ocorreu o transcurso de mais de 5 (cinco) anos sem que houvesse qualquer inovação processual, determinando a incidência do instituto neste caso concreto.
24.	Ressalte-se que, diante da mudança de paradigma do Tribunal com a Resolução/TCU n.º 344/2022, há preocupação das unidades técnicas e desta representante do Ministério Público de Contas sobre a composição dos processos de TCE autuados no Tribunal, podendo estar ausentes documentos relevantes que impediriam a prescrição.
25.	Por certo, serão necessários ajustes nos normativos do Tribunal acerca da constituição dos autos de uma tomada de contas especial, de modo a revesti-la com os documentos colacionados ao processo na fase externa que denotem maior amplitude e confiabilidade das informações submetidas ao crivo do controle externo. A preocupação quanto ao aperfeiçoamento dessa sistemática, que é objeto de Instrução Normativa emanada pelo Tribunal, foi externada pelo Ministro-Substituto Weder de Oliveira, quando da manifestação oral na sessão extraordinária em que se discutiu Resolução/TCU n.º 344/2022, em 11/10/2022.
26.	De todo modo, a Resolução/TCU n.º 344/2022 prevê, no art. 15, que os atos necessários à operacionalização de suas disposições serão expedidos pela Presidência ou pelo Tribunal, o que incluirá certamente alterações na documentação da fase interna da TCE, a ser encaminhada à Corte de Contas.
27.	Diante do exposto, com as devidas vênias por divergir da Unidade Técnica, esta representante do Ministério Público manifesta-se, no mérito, quanto ao reconhecimento da prescrição das pretensões punitiva e ressarcitória, e, portanto, pelo arquivamento do presente processo, com base no art. 11 da Resolução/TCU n.º 344/2022 c/c o art. 212 do Regimento Interno do TCU."
	É o relatório.

não há

TOMADA DE CONTAS ESPECIAL. CONVÊNIO DESTINADO À REALIZAÇÃO DE EVENTO FESTIVO. PRESCRIÇÃO DAS PRETENSÕES PUNITIVA E DE RESSARCIMENTO DESTE TRIBUNAL. APLICAÇÃO DAS DISPOSIÇÕES EXPRESSAS NA RESOLUÇÃO-TCU 344/2022. ARQUIVAMENTO.

TOMADA DE CONTAS ESPECIAL (TCE)

Unidade de Auditoria Especializada em Tomada de Contas Especial (AudTCE)

Examino a tomada de contas especial instaurada pelo Ministério do Turismo - MTur contra a Fundação Comissão de Turismo Integrado do Nordeste e seu ex-secretário-executivo, Roberto José Marques Pereira, ante a ausência de comprovação da aplicação regular dos recursos repassados por meio do Convênio 618/2009 (Siafi 703.943) , cujo objeto foi a realização do evento denominado "Revivendo o São João de Panelas - 2009".
2.	A Secretaria de Controle Externo de Tomada de Contas Especial - denominada, atualmente, Unidade de Auditoria Especializada em Tomada de Contas Especial - propõe julgar irregulares as contas dos responsáveis, condená-los ao ressarcimento da totalidade dos recursos repassados à municipalidade (duzentos mil reais) , exceto quanto à importância restituída (quinhentos reais) , sem aplicação de multa, haja vista a ocorrência da prescrição da pretensão punitiva - análise realizada com base na prescrição decenal (Acórdão 1441/2016-TCU-Plenário) .
3.	O Ministério Público junto ao TCU, por sua vez, depois de fazer considerações a respeito do mérito e discordar pontualmente do exame empreendido pela unidade técnica, destaca a evolução do entendimento deste Tribunal, no que refere à prescrição das pretensões punitiva e de ressarcimento, e demonstra ter ocorrido tal prejudicial com base nas disposições da Resolução-TCU 344/2022. Propõe, por conseguinte, arquivar o processo.
4.	Acompanho, na íntegra, os fundamentos contidos no parecer do Parquet, os quais adoto como razões de decidir.
5.	De fato, transcorreu prazo superior a cinco anos entre causas interruptivas, que, in casu, correspondem aos atos de apuração consubstanciados nos pareceres técnico (3/10/2013) e financeiro (7/12/2018) a cargo do órgão concedente, às peças 33 e 35, respectivamente. 
6.	Quando a prescrição ocorre na fase interna de uma tomada de contas especial, como se verifica nesta oportunidade, deve-se ter o cuidado de avaliar se o processo constituído nesta Corte contém todos os elementos do procedimento conduzido pelo órgão ou entidade concedente, a fim de evitar julgamentos errôneos em virtude de lacunas documentais. No caso concreto, o parecer financeiro emitido pela Coordenação de Análise de Prestação de Contas do Mtur faz menção, na parte preambular, ao parecer técnico lavrado em 3/10/2013, o que indica ter sido esse, realmente, o documento que materializa o ato de apuração imediatamente anterior à confecção do parecer financeiro, datado de 7/12/2018.
7.	Portanto, com amparo no disposto nos arts. 2º, 5º, inciso II, c/c os §§ 1º e 2º, e 11 da Resolução-TCU 344/2022, o processo deve arquivado.
	Ante o exposto, VOTO no sentido de que este Tribunal aprove a minuta de acórdão que ora submeto à apreciação do colegiado.
TCU, Sala das Sessões, em 28 de fevereiro de 2023.
JORGE OLIVEIRA 
Relator